最高法院民事判決　　　　　　　　　　　　　　　九十一年度台上字第二○五○號
　　上　訴　人　甲○○
　　訴訟代理人　楊盤江律師
　　　　　　　　楊金順律師
　　被 上訴 人　乙○○
右當事人間請求給付工程款等事件，上訴人對於中華民國九十年一月十六日台灣高等
法院台中分院第二審判決（八十八年度上字第三九一號），提起上訴，本院判決如左
：
    主  文
原判決關於駁回上訴人其餘上訴及該訴訟費用部分廢棄，發回台灣高等法院台中分院
。
    理  由
本件原審維持第一審所為被上訴人部分勝訴之判決，駁回上訴人之其餘上訴，無非以
：被上訴人主張，伊於民國七十九年五月二十九日與上訴人訂立合建契約，約定由上
訴人提供台中縣大肚鄉○○段九五地號、九五｜一地號及不詳地號土地約十三坪（下
稱系爭土地）供伊投資合建房屋，共同出售，價金由伊分得百分之六十，上訴人分得
百分之四十。因訂有系爭合建契約，上訴人乃要求伊在同段九六地號土地上上訴人既
有之地面層房屋後面增建，並加蓋第二、三層房屋，約定承攬工程款以每坪新台幣（
下同）三萬五千元計算，連同上訴人要求追加之工程及冷氣等設施（下稱系爭工程）
，總工程費為六百零一萬九千二百七十四元。又因合建關係，上訴人自八十二年十一
月二十六日起至八十三年十二月二十八日止，分八次向伊借款達三十萬元。系爭工程
業已完工，經伊催告上訴人給付工程款及返還借款，未獲置理等情，求為命上訴人給
付工程款三百四十萬零七百九十元及返還借款三十萬元並自八十六年十二月一日起至
清償日止加付法定遲延利息之判決（未繫屬本院者不予贅列）。經查上訴人自八十二
年十一月二十六日起至八十三年十二月二十八日止，分八次向被上訴人借款三十萬元
之事實，業經上訴人自認，自堪信為真實。上訴人雖辯稱：該借款及系爭工程之承攬
報酬應自合建房屋之售價扣除云云，但為被上訴人所否認，上訴人未能舉出相當證據
以實其說，所辯自難採信。系爭借貸既未約定返還期限，則被上訴人於八十六年十月
十五日函催上訴人於七日內還款，催告期限固不相當，但至八十六年十一月三十日已
逾一個月，上訴人即有還款義務，從而被上訴人請求上訴人返還借款三十萬元及自八
十六年十二月一日起至清償日止加付法定遲延利息為有理由。次查被上訴人向上訴人
承攬系爭工程之事實，為上訴人所自認，足信為真。被上訴人主張：伊向上訴人承攬
系爭工程未訂立書面契約，僅以口頭約定每坪三萬五千元，總工程費為六百零一萬九
千二百七十四元云云，並未舉證以實其說，固難採信，惟兩造就系爭工程之報酬應以
成本計價之事實並無爭議，是以爭系工程之造價即為兩造約定之承攬報酬。系爭合建
契約訂立於七十九年，上訴人所辯系爭承攬契約亦成立於七十九年間為可以採信，自
應以七十九年之造價三百八十六萬八千三百五十七元為約定之報酬。上訴人辯稱：承
攬報酬約定自合建房屋售價中扣除云云，固據證人林漢證稱：承攬報酬俟合建房屋出
售後始從應分配與上訴人之價金中扣除；證人陳萬吉證稱：有約定蓋好後才付款各云
云。但一曰應從合建房屋售價中扣除，一曰蓋好才付，兩者差異甚大，其證言不足採
信。而證人沈文川證稱：八十五年三、四月間上訴人拒絕伊進去貼磁磚及處理馬桶；
證人蔡朝華證稱：八十五年間上訴人阻止伊去貼磁磚、處理馬桶及穿電線各等詞，足
見系爭工程於八十五年間仍在施工中。惟因系爭承攬契約並未約定工作進行至何種程
度方屬工作完成及應完成之時間，更未約定完工應經上訴人驗收，亦即未約定以承攬
之範圍及於特定期限內完成作為契約之要素，尚不生應賠償未完成工程費之問題，是
以系爭建物縱經鑑定尚有未完成部分，亦難認有可歸責於承攬人之事由而遲延工作之
情形，自無民法第五百零二條、第五百零三條之適用。故上訴人辯稱：工作尚未完成
，主張同時履行抗辯，被上訴人不得請求承攬報酬云云，要非可採。但被上訴人既尚
有未完成部分，此部分之造價經台灣省建築師公會鑑定為三十五萬六千五百八十七元
。又系爭工程尚有瑕疵，須修補費十一萬零九百八十元，亦經台灣省建築師公會鑑定
在案，均應於承攬報酬中扣除。被上訴人之承攬報酬原為三百八十六萬八千三百五十
七元，扣除上開未完工部分之造價及瑕疵修補費後，被上訴人請求上訴人給付承攬報
酬三百四十萬零七百九十元，亦有理由。綜上所述，被上訴人本於借貸關係請求上訴
人返還借款三十萬元及其法定遲延利息暨本於承攬關係請求上訴人給付承攬報酬三百
四十萬零七百九十元，均應予准許等詞，為其判斷之基礎。
查被上訴人在：(一)、起訴狀略謂：因伊與上訴人訂約合建房屋，關係密切，上訴人乃
要求伊在其既有房屋地面層後面增建及在原房屋上加蓋第二、三層，當時約定承攬之
建築工程費每坪以三萬五千元計算，建坪為一五六點○七坪，並自八十二年十一月二
十六日起至八十三年十一月二十八日止分八次向伊借三十萬元（見一審卷五頁）；(二)
、八十六年十一月二十四日陳稱：口頭約定工程款每坪三萬元（見一審卷一八頁）；
(三)、八十七年六月一日陳稱：伊請求之金額係依公告之最低金額來計算（見一審卷一
二九頁）；(四)、八十七年八月三日陳稱：當初約定依照成本三萬五千元計價（見一審
卷一三七｜一頁）各云云。又證人林漢證稱：當初約定合建房屋蓋好才付增建部分工
程款，不然怎麼可能到現在才要求付工程款；證人陳萬吉證稱：被上訴人願以本錢替
上訴人增建，被上訴人有拿三十萬元借給上訴人，且不用利息，有約定蓋好才付增建
工程款各云云（見二審卷七六至七七頁）。綜上以觀，可知被上訴人係主張，伊因與
上訴人合建之關係始承攬系爭工程及借款與上訴人，但對於承攬工程款究應於何時給
付及借款應於何時返還均未提及。而上開證人均證稱於合建房屋蓋好始付增建工程款
，彼此之證言並無矛盾歧異之處。揆諸系爭合建契約係約定合建房屋共同出售後，依
被上訴人百分之六十，上訴人百分之四十之比例分配價款（見一審卷一二頁）。從而
上訴人辯稱：依一般承攬工程慣例，絕無僅按成本計價，直到大部分施做完成仍未收
取分文之情形。且承攬工程以承攬人向定作人預借工程款，日後始予扣除為常態，被
上訴人反而無息貸款與伊，實乃因兩造間另有合建關係存在，被上訴人得自伊應分得
之合建房屋價款中扣還之故。否則被上訴人豈有至八十六年才訴請伊還款之理，足見
兩造係約定自伊應分得之合建房屋價款中扣除系爭承攬工程款及借款云云（見二審卷
一０九頁），核與情理無違，是否不足採信，實有詳加推敲之必要。原審率以上開證
人之證言歧異甚大為由，遽為不利於上訴人之認定，不免速斷。次查報酬應於工作交
付時給付之；無須交付者應於工作完成時給付之。又工作未定期限者應於相當時期完
成之。此觀民法第五百零二條第一項、第五百零五條第一項規定自明。被上訴人自承
系爭承攬工程之範圍為上訴人既有房屋地面層後面增建及在原房屋上加蓋第二、三層
，建坪為一五六點０七坪。原審竟謂系爭承攬工程未約定承攬之範圍，已有未當。又
系爭承攬工程縱未定有完成期限，惟依上揭說明，被上訴人仍應於相當時期完成之。
倘被上訴人未於相當時期完成系爭承攬工程，上訴人即非不得依民法第五百零二條及
第五百零三條規定請求被上訴人賠償損害。原審為相反之認定，非無可議。況原審既
認定系爭承攬工程於八十五年仍在施工中，至今被上訴人未完成施工部分之造價達三
十五萬六千五百八十七元及瑕疵修補費達十一萬零九百八十元。則上訴人辯稱：系爭
承攬工程尚未完工，且有瑕疵，伊得行使同時履行抗辯權，被上訴人尚不得請求給付
承攬報酬云云（見二審卷二三至二六頁、一一０頁）即屬重要之防禦方法。原審未於
判決理由項下詳為說明其何以不足採取之依據何在，顯有疏略。上訴論旨，指摘於其
不利部分之原判決不當，求予廢棄，非無理由。
據上論結，本件上訴為有理由，依民事訴訟法第四百七十七條第一項、第四百七十八
條第一項，判決如主文。
中      華      民      國    九十一    年      十      月     十一     日
                              最高法院民事第四庭
                                  審判長法官  蕭  亨  國
                                        法官  許  朝  雄
                                        法官  陳  淑  敏
                                        法官  劉  福  來
                                        法官  黃  義  豐
      右正本證明與原本無異
                                              書  記  官
中      華      民      國    九十一    年      十      月     三十     日
